【裁判字號】    90,上重訴,25
【裁判日期】    901108
【裁判案由】    懲治盜匪條例
【裁判全文】
臺灣高等法院臺中分院刑事判決                      九十年度上重訴字第二五號
    上  訴  人
    即  被  告  丙○○
    指定辯護人  本院公設辯護人  乙○○
右上訴人因懲治盜匪條例案件，經臺灣彰化地方法院九十年度重訴字第十二號中華民
國九十年七月十三日第一審判決（起訴案號：臺灣彰化地方法院檢察署九十年度偵字
第三一一三號）後，經臺灣彰化地方法院依職權送上訴，本院判決如左：
    主  文
原判決撤銷。
丙○○強劫而故意殺人，處死刑，褫奪公權終身。
    事  實
一、丙○○平日無業，經常缺錢花用，因認其姑丈賴王恩種植葡萄頗富資力，遂心生
    歹念，先於民國九十年三月三十一日前數日，二度前去賴王恩位於彰化縣大村鄉
    過溝村過溝三巷三十六號住處附近徘徊，探勘路徑，瞭解環境；嗣於九十年三月
    三十一日凌晨一時許，意圖為自己不法之所有，騎乘機車至大村鄉慈雲寺停放後
    ，再徒步至賴王恩上開住處，並於途中在過溝三巷某工地撿拾長二尺、直徑約十
    公分之木棍一支及約二公尺長之麻繩一條，帶至賴王恩住處，將該木棍及麻繩預
    藏於後門，隨後挑開賴王恩住處後門之紗門栓（後門未鎖），侵入賴王恩住處房
    間（侵入住宅部份未據告訴），叫醒已經入睡之賴王恩後，向賴王恩表示其正在
    跑路，要求賴王恩將身上的錢財都交出來，為賴王恩所拒，待僵持至凌晨四點，
    賴王恩仍堅不將錢交出，丙○○憤而在賴王恩房內拿一條洗臉用之毛巾，將賴王
    恩嘴巴綁住，使其無法喊叫求救，再到後門拿出預藏之木棍及麻繩，以審問之方
    式強要賴王恩交出錢財，致賴王恩不能拒抗，始從床下桶子內拿出新台幣（下同
    ）二千六百元與丙○○，惟丙○○心有未足，續強迫賴王恩把錢財交出來，賴王
    恩告知沒有錢了，丙○○即以預藏之麻繩將賴王恩雙手及雙腳綑綁，賴王恩在不
    能抗拒下表示願交出存摺，丙○○即將綁住賴王恩腳上之麻繩暫時鬆開，待賴王
    恩移動身體至床邊，丙○○依其手指方向，在床上衣櫃衣服下方取得存摺後，又
    將賴王恩雙腳以上開麻繩回綁，丙○○進而要求賴王恩交出印鑑，賴王恩拒不從
    命，丙○○憤而以預藏之木棍猛打賴王恩頭部三、四下，致賴王恩頭部受創而癱
    躺在地上不能動彈，丙○○進而基於殺人之犯意，壓在賴王恩身上，以左手捏住
    賴王恩的鼻子、右手壓住賴王恩的嘴巴，約七、八分鐘始鬆手，致賴王恩因頸部
    右側舌骨斷裂窒息死亡，丙○○即在該房間床上取一條小布巾覆蓋賴王恩的頭部
    ，再取一條大被巾纏繞賴王恩的頭部，以免留下血跡，復為免事跡敗露，將賴王
    恩之屍體抱至賴王恩住處後方之豬舍，將賴王恩之屍體以頭下腳上之方式遺棄在
    該豬舍之糞坑內，再以木板覆蓋洞口；旋回到賴王恩住處，持屋內之螺絲起子撬
    開每個房間及抽屜搜尋財物，共取走賴王恩之彰化縣大村鄉農會活期儲蓄存款存
    摺一本、印章一枚及二千六百元（現金已花用完畢），始騎乘賴王恩所有車牌號
    碼ＫＨＮ—六六０號紅色機車逃逸，並將做案用之麻繩與木棍丟棄在彰化縣大村
    鄉過溝村過溝三巷旁之水溝內而滅失，該機車則棄置在同鄉慈雲寺對面土地廟後
    面（業由警方尋獲，交由賴王恩之子丁○○領回）。丙○○於同年四月二日下午
    一時十分許，持上開賴王恩名義之存摺、印章至大村鄉大村農會大村分部，意圖
    為自己不法之所有，填寫欲提領之金額新台幣（下同）十五萬元，並盜用賴王恩
    印章，偽造成賴王恩名義之取款條後，連同賴王恩名義之存摺交付該分部人員戊○○欲詐領現金十五萬元，經戊○○受理後，依照作業程序，取具客戶印鑑卡以
    資核對取款條上之印文，發現並無賴王恩之印鑑卡而知賴王恩並非通儲之客戶，
    始未陷於錯誤，並將該取款條連同賴王恩存摺退回丙○○；丙○○旋於同日下午
    二時許，又持上開存摺及前揭原已填妥之偽造賴王恩名義取款條至大村鄉農會本
    部，續將該偽造之取款條及上開存摺交付該農會不知姓名職員，續圖詐領存款，
    因印章不符未致該農會職員陷於錯誤，即將該取款條及賴王恩名義之存摺返還丙○○，足以生損害於賴王恩之繼承人及上開農會。丙○○因詐領存款未能得逞，
    即將該存摺、取款條撕掉，與印章一起丟至大村鄉茄冬村大水溝中。迨於同年四
    月二十六日下午一時許，在彰化縣員林鎮員林公園內為警循線查獲，並於同日下
    午四時四十分許，帶同員警及賴王恩之家屬在上開豬舍之糞坑內，尋獲賴王恩之
    屍體，並扣得作案用毛巾二條。
二、案經彰化縣警察局員林分局報告臺灣彰化地方法院檢察署檢察官偵查起訴。
    理  由
一、訊據被告丙○○對於右揭時、地，取走被害人賴王恩之現金二千六百元、存摺一
    本、印章一枚，及致被害人死亡後，將被害人之屍體遺棄在豬舍之糞坑內，其後
    又前往大村鄉農會分部及本部偽造賴王恩之取款條詐領存款未成等事實，固直承
    不諱，惟否認強劫而故意殺人之犯行，辯稱：伊本來是要進去偷錢，後來被賴王
    恩發現，賴王恩喊捉賊，伊因害怕見到椅子上有一條毛巾，即順手拿起毛巾，準
    備綁住被害人的嘴巴時，被害人雙手將伊推倒，伊很生氣，才去門後拿預藏的木
    棍進來，再用毛巾將被害人的嘴巴用毛巾綁起來，伊將木棍拿在手上，並未做勢
    要打被害人，只是恐嚇被害人，伊向被害人表示伊缺錢，問被害人有沒有錢可以
    給伊，被害人說家裡沒有錢，後來伊與被害人談了一個多小時，大約清晨四時被
    害人才從床下桶子拿出二千六百元給伊；又伊要被害人交出印章，但被害人不肯
    拿出來，因為當時天快亮了，被害人還是不肯交出印章，伊才拿木棍打被害人，
    被害人因疼痛，喊的很大聲，伊當時看見旁邊還有壹條大毛巾，就再拿那條毛巾
    矇住被害人的嘴巴和鼻子，大約經過七、八分鐘，被害人就斷氣了，伊並無以左
    手捏住被害人的鼻子，而是拿著那條大毛巾，直接用雙手矇住被害人的口、鼻，
    使被害人不能喊叫云云。惟查：右揭事實業據被害人之子丁○○於警訊、偵查、
    原審及本院審理時、賴賜賀於警訊時指述歷歷；而被告如何因欠錢花用，並認其
    姑丈即被害人賴王恩種植葡萄很有錢，遂於九十年三月三十一日凌晨，騎乘機車
    至大村鄉慈雲寺停放後，再徒步至賴王恩上開住處，並於途中在過溝三巷某工地
    撿拾長二尺、直徑約十公分之木棍一支及約二公尺長之麻繩一條，帶至賴王恩住
    處，將該木棍及麻繩預藏於後門，於侵入賴王恩住處房間後，叫醒已經入睡之賴
    王恩後，向賴王恩表示其正在跑路，要求賴王恩將身上的錢財都交出來，但賴王
    恩堅不將錢交出，丙○○憤而於同日凌晨四時許，在賴王恩房內拿一條洗臉用之
    毛巾，將賴王恩嘴巴綁住，使其無法喊叫求救，再到後門拿出預藏之木棍及麻繩
    ，以審問之方式強要賴王恩交出錢財，賴王恩始從床下桶子內拿出二千六百元予
    丙○○，惟丙○○因嫌不夠，續要賴王恩把錢財交出來，賴王恩告知沒有錢了，
    丙○○以預藏之麻繩將賴王恩雙手及雙腳綑綁後，取得賴王恩之存摺，丙○○進
    而要求賴王恩交出印鑑，賴王恩拒不從命，丙○○憤而以預藏之木棍猛打賴王恩
    頭部三、四下，致賴王恩躺在地上不能動彈，丙○○即壓在賴王恩身上，以左手
    捏住賴王恩的鼻子、右手壓住賴王恩的嘴巴，欲致賴王恩窒息死亡，約七、八分
    鐘始鬆手，丙○○即在該房間床上取一條小布巾覆蓋賴王恩的頭部，再取一條大
    被巾包紮賴王恩的頭部，以免留下血跡，復將賴王恩之屍體抱至賴王恩住處後方
    之豬舍，將賴王恩之屍體以頭下腳上之方式棄置於該豬舍之糞坑內，再以木板覆
    蓋洞口；旋回到賴王恩住處，持屋內之螺絲起子撬開每個房間及抽屜搜尋財物，
    前後共取走賴王恩之存摺一本、印章一枚及二千六百元等事實，業據被告於警訊
    時供承甚詳（詳見九十年度偵字第三一一三號卷第四十頁、第四十一頁正面）。
    被告於偵查中並坦稱在案發前曾至現場附近徘徊二次（詳見同上偵查卷第二十頁
    反面），核與證人即被害人之鄰居並有親戚關係之賴素珍、柯淑貞於警訊時證述
    在案發前曾見過被告在賴王恩住處前走來走去或蹲於賴王恩住處後，看到柯淑貞
    即離去等語相符；另上開麻繩係被告在過溝三巷某工地所撿拾一情，亦據被告於
    警訊、原審調查時供明在卷（詳見同上偵查卷第四十頁反面、原審卷第七頁），
    且被害人家屬丁○○於本院調查時亦表示被告做案之麻繩並非其家中之物等語。
    查，被告如原欲侵入被害人住處竊取財物，何須於侵入被害人房間後，叫醒已經
    入睡之被害人，不僅不便於行竊，且因被害人為被告之姑丈，被告此舉勢必自曝
    身分，陷己於不利之境，是被告辯稱其原欲行竊而侵入被害人房間云云，尚非可
    採。次查，被害人之屍體嗣在上開豬舍之糞坑尋獲，經檢察官督同法醫師相驗係
    因窒息而死亡，復有勘驗筆錄、相驗屍體證明書、驗斷書各一份，及死者之照片
    在卷可稽；又經檢察官函請法務部法醫研究所鑑定死因，結果認：死者疑遭兇嫌
    用鈍器打擊頭部，再用手掐壓口鼻部，造成頸部右側舌骨斷裂窒息而死，死者之
    間接死因為「手掐壓口鼻呼吸道阻塞」，直接死因為「窒息」，死亡機轉為「呼
    吸衰竭」死亡，死亡方式為「他殺」，亦有該所（９０）法醫所醫鑑字第０五０
    五號鑑定書一份在卷可按。又查，被告於強劫而故意殺害被害人之後，於同年四
    月二日下午一時十分許，持上開賴王恩名義之存摺、印章至大村鄉大村農會大村
    分部，盜用賴王恩印章，偽造成賴王恩名義之取款條後，連同賴王恩名義之存摺
    交付該分部人員戊○○欲詐領現金，經戊○○受理後，依照作業程序，取具客戶
    印鑑卡以資核對取款條上之印文，發現並無賴王恩之印鑑卡而將該取款條連同賴
    王恩存摺退回丙○○等情，復據證人戊○○及當時在場之證人甲○○於警訊、原
    審，及本院調查時分別證述屬實；再被告之父黃昌簿於警訊時亦供證稱：伊曾詢
    問過丙○○，丙○○有承認於九十年四月二日持賴王恩之存摺及印章至大村農會
    要提領現金，但因印章不符未領到現金等語屬實。此外，並有被害人家屬丁○○
    於本院調查時所提補發之被害人名義之彰化縣大村鄉農會活期儲蓄存款存摺影本
    顯示被害人之帳戶內於案發時尚有十九萬餘元之存款及毛巾二條扣案可稽。罪證
    明確，被告所辯要係避重就輕之詞，委無可取，其強劫而故意殺人之犯行洵堪認
    定，應依法予以論科。
二、核被告所為，係犯懲治盜匪條例第二條第一項第六款強劫而故意殺人罪、刑法第
    二百四十七條第一項遺棄屍體罪、刑法第二百十六條、第二百十條行使偽造私文
    書罪、刑法第三百三十九條第三項、第一項詐欺取財未遂罪。被告盜用賴王恩之
    印章用以偽造賴王恩之取款條，其盜用印章為偽造私文書之部分行為，不另論處
    ；又被告偽造私文書後持以行使，偽造私文書之低度行為應為行使偽造私文書之
    高度行為所吸收，亦不另論罪。再被告基於單一行使偽造之取款條詐領現款之犯
    意，於密接時間內接續持往大村鄉農會大村分部及本部詐領現款，侵害同一法益
    ，應包括的以一罪予以評價，為接續犯。被告所犯以上四罪，有方法結果之關係
    ，為牽連犯，應從一重論以懲治盜匪條例第二條第一項第六款強劫而故意殺人罪
    。被告遺棄屍體之犯行，檢察官於起訴書犯罪事實欄業已敘明，惟漏引起訴法條
    ，應予補充；另被告行使偽造私文書及詐欺取財未遂之犯行雖未據起訴，惟被告
    此部份犯行與已起訴之強劫而故意殺人罪間，有方法結果之牽連犯關係，為裁判
    上一罪，自為起訴效力所及，本院得併予審理。原審認被告犯罪事證明確，予以
    論科，固非無見，惟原判決就檢察官業已起訴之被告遺棄屍體犯行漏未審究，又
    就起訴效力所及之被告行使偽造私文書、詐欺取財未遂犯行，未予一併審理，均
    有未洽。本案被告雖未上訴，而係由原審法院依職權送上訴，被告於本院所辯各
    情，雖均無足取，惟原判決既有上開可議之處，即屬無可維持，自應由本院撤銷
    予以改判。爰審酌被告犯罪之動機、目的、方法、手段、所得利益，其案發前已
    無正當職業，廝混度日，品行難謂良好，且其正當壯年，竟不思循正當途徑以獲
    取財物，反圖不勞而獲，僅因缺錢花用，即萌生歹念，強劫被害人並予殺害，其
    心態及做法均值非議；且觀其於案發前，即已先至被害人住處附近探勘環境，以
    瞭解路徑，並於案發日預藏木棍、麻繩以備用，顯見其籌畫犯罪多時，且不惜殺
    害被害人之意甚堅，預謀強劫、殺人之志甚明；又查被害人已係八十四高齡之人
    ，而被告正值四十歲之壯年，以二人體力、外型而言，被告若要強取被害人財物
    ，實已綽綽有餘，實無再帶兇器之必要，且若其僅係要強劫被害人財物，更無將
    被害人殺害之理由，況被害人係被告之姑丈，乃係其長輩，其竟為錢財而謀害自
    己之姑丈，顯見其心中只有財物之慾念，已無人之所以為人之基本倫常之觀念，
    惡性重大；再衡其先將被害人之口部以毛巾加以綁住，再持預藏之麻繩綑綁被害
    人之手腳，使其無法動彈，其行兇時顯已將被害人物化，兇性甚殘，繼以預藏之
    木棍猛擊被害人頭部，造成被害人受有重創下，旋又掐住被害人之口鼻，使被害
    人因而舌骨斷裂、窒息而死，其手段殘暴，泯滅人性；復審其於殺害被害人後，
    竟將被害人屍體棄置於豬舍糞坑內多日，使被害人死無葬身之地，又陷於惡臭之
    中，屍體殘敗，難以安息，其此之做法亦違人性。綜此種種，被告實已難容於吾
    人之法治社會，本院詳細審酌一切情狀，深有求其生而不可得之感，是被告實有
    與社會永久隔絕之必要，故依法量處被告死刑，並宣告褫奪公權終身，以昭炯戒
    。至供被告犯罪所用之木棍、麻繩、取款條，均未扣案，被告復稱木棍及麻繩業
    已丟棄在大水溝，取款條亦已撕掉並丟棄而滅失，另扣案之毛巾二條，並非被告
    所有，均不併予宣告沒收。至被告盜匪所得之財物，亦未扣案，其中現金二千六
    百元業為被告花用費失，另存摺、印章亦為被告所丟棄而滅失，已據被告供明在
    卷，自無從發還被害人，爰不為發還之諭知。
據上論結，應依刑事訴訟法第三百六十九條第一項前段、第三百六十四條、第二百九
十九條第一項前段，懲治盜匪條例第二條第一項第六款、第八條，刑法第二百十六條
、第二百十條、第三百三十九條第三項、第一項、第二百四十七條第一項、第五十五
條、第三十七條第一項，罰金罰鍰提高標準條例第一條前段，判決如主文。
本案經檢察官王寧懷到庭執行職務。
中      華      民      國      九十       年    十一     月     八     日
                                臺灣高等法院臺中分院刑事第四庭
                                      審判長法  官  洪  耀  宗
                                            法  官  吳  重  政
                                            法  官  江  德  千
右正本證明與原本無異。
得上訴（本院並依職權送上訴）。
如不服本判決應於收受送達後十日內向本院提出上訴書狀，其未敘述上訴之理由者並
得於提起上訴後十日內向本院補提理由書（均須按他造當事人之人數附繕本）。
                                            書記官  吳  麗  琴
中      華      民      國      九十       年    十一     月     九     日
【附錄論罪科刑法條】
懲治盜匪條例第二條第一項第六款：
有左列行為之一者，處死刑：
六、強劫而故意殺人或使人受重傷者。
刑法第二百十六條
行使第二百十條至第二百十五條之文書者，依偽造、變造文書或登載不實事項或使登
載不實事項之規定處斷。
刑法第二百十條
偽造、變造私文書，足以生損害於公眾或他人者，處五年以下有期徒刑。
刑法第三百三十九條
意圖為自己或第三人不法之所有，以詐術使人將本人或第三人之物交付者，處五年以
下有期徒刑、拘役或科或併科一千元以下罰金。
以前項方法得財產上不法之利益或使第三人得之者亦同。
前二項之未遂犯罰之。
刑法第二百四十七條第一項
損壞、遺棄、污辱或盜取屍體者，處六月以上五年以下有期徒刑。
                                                                        Ｒ


司法院資訊處製作；財團法人民間司法改革基金會備份。
